【裁判字號】    96,簡上,59
【裁判日期】    970423
【裁判案由】    拆屋還地
【裁判全文】
臺灣板橋地方法院民事判決              96年度簡上字第59號
上  訴  人  丙○○
訴訟代理人  乙○○
被上 訴 人  甲○○○
上列當事人間請求拆屋還地事件，上訴人對於民國95年11月28日
本院板橋簡易庭95年度板簡字第6703號第一審判決提起上訴，經
本院於97年4 月9 日言詞辯論終結，判決如下：
    主  文
上訴駁回。
第二審訴訟費用由上訴人負擔。
    事實及理由
一、上訴人主張：緣上訴人所有坐落臺北縣樹林市○○○段222-
    1 地號土地（以下簡稱222-1 土地）與被上訴人所有坐落於
    同地段222-31地號土地（以下簡稱222-31土地）相鄰。詎被
    上訴人未得上訴人之同意，亦無任何之合法權源，竟越界無
    權占用上訴人所有如上所述之土地搭建地上物使用，面積經
    實測結果為11平方公尺，被上訴人所為以致上訴人所有權之
    行使受有損害。為此，爰依所有權之法律關係提起本訴等語
    。（上訴人於原審聲明：被上訴人應將坐落於系爭222- 1地
    號土地上，如附圖虛線部分所示面積11平方公尺之地上物拆
    除，將土地返還上訴人。原審為上訴人敗訴之判決，上訴人
    聲明不服提起上訴。）併為上訴聲明：(一)原判決廢棄。(二)被
    上訴人應將坐落於系爭222-1 地號土地上，如附圖虛線部分
    所示面積11平方公尺之地上物拆除，將土地返還上訴人。
二、被上訴人則以下列情詞，資為抗辯，併為答辯聲明：駁回上
    訴。
  (一)民法第767 條所有權人之物上請求權規定，係針對無權占有
    或侵奪所有權人所有物之情形，由所有權人依法主張法律權
    益之規定；被上訴人並非無權占用基地土地，其理由如下：
  (1)被上訴人於民國75年1 月17日向訴外人蔡天賜購入東陽工業
    區D 棟廠房，其所附空地比，為D 空地，故被上訴人就222-
    1 地號有完整使用權源，故並無上訴人所稱無權占用有侵奪
    之情事。
  (2)被上訴人早於「上訴人買入房屋之前」，就占有並使用系爭
    222-1 地號土地。經查，臺北縣樹林市公所於「90年之前之
    地籍圖」與「今年領取之地籍圖」並不一致。而系爭222-1
    地號土地之位置及大小，係於89年之後，才發生變動。在「
    舊版地籍圖」中，被上訴人未有無權占有或使用上訴人土地
    之情事；但因新版地籍圖發生變動，導致被上訴人權益也受
    損。而被上訴人曾致電向臺北縣樹林地政事務所詢問，卻得
    不到合理之回應。何以市公所可恣意變動私人土地界線造成
    糾紛，懇請庭上調閱市公所相關人員詢問。
  (二)退步言，縱認系爭222-1 地號土地權利並非被上訴人所有，
    然上訴人於買受上開土地時，早就知悉被上訴人與其他7 戶
    地主間，就空地比使用之使用協定，故應認為上訴人之情況
    ，已符合協議書第5 條：「7 戶房屋土地地主，如有買賣…
    要告知後手。且如有買賣情事發生，簽約人（按：即地主）
    應將本協議書放入買賣合約書中…」。亦即，上訴人於該協
    議書「簽訂時」，雖然並未買受系爭222-1 地號土地，但實
    際上確有出席該協議書之討論協商場合。故其明知有此協議
    書之存在，仍執意向地主（即訴外人陳德一、陳振賢）購入
    系爭222-1 地號土地，故應當受該協議書之拘束，並受協議
    書中「現狀使用」約定之拘束。關於上訴人曾出席協議書簽
    訂場合之證據，可請庭上調當天立協議書人作證。
  (三)此外，被上訴人主張上訴人所買受之房屋土地，已經移轉數
    手。其於買受時，不可能不知（即應明知）該瑕疵之存在，
    但其仍然願意買受，此由其參與協議書之作成，可見一斑。
    而被上訴人也已占有並使用系爭222-1 地號土地至今有20餘
    年，故上訴人要求被上訴人拆屋還地，誠屬不合理。
  (四)上訴人雖當庭否認知悉協議書一事之存在，惟被上訴人主張
    ，由相關事證足以佐證上訴人不僅係「明知」該協議書之存
    在，也「催生」此一協議書：
  (1)上訴人「明知」亦「甚為」知悉該協議書之內容：因於8 月
    10日原審庭期時，原審法官曾當庭訊問上訴人是否知悉協議
    書存在一事。上訴人當庭之答覆，是先「反射性地」陳述有
    2 個人未參與協議書之簽訂；再接著才否認「知悉」此協議
    書之存在。對此，被上訴人主張，若上訴人不知此一協議書
    之存在，為何會對於如此複雜的締約「當事人」關係（即9
    位當事人，只有7 位簽協議書）如此熟稔，豈不甚矛盾。
  (2)「催生協議書通知單」，為上訴人於「94年12月間」，於「
    其繳交房屋買賣之定金後，房屋正式移轉前」，於被上訴人
    門上所張貼之字條，該字條可證上訴人為協議書之「催生者
    」，其事證如下：該「字跡」為上訴人之字跡。「大地
    行現金買賣」之商號貼紙，為當日用以黏貼固定此催生協議
    書通知單之用。該貼紙，係屬上訴人所擁有之商號之用。
    該通知單上所留之「聯絡電話」（包括手機號碼以及家用電
    話），為上訴人目前正使用中之通訊方式。是故該協議書應
    成為上訴人與訴外人陳德一買賣契約書之一部分：雖該協議
    書，並未以「書面方式」「一併」記載在買賣契約書中，但
    無妨該協議書成為買賣契約之部分。按契約係以當事人意思
    表示合致為要件，並不以「要式」為要件。縱上訴人當時之
    身分，尚不足以顯名於協議書上，但以上訴人當時之角色，
    可以採取「不付清其餘買賣價款」或「不辦理移轉」之方式
    ，來對房屋買賣契約（或協議書）之不合理表示異議，卻反
    而事後仍繼續辦理付清價款並辦理產權移轉，足資可證上訴
    人也「接受了該協議書之內容」，否則何來事後之辦理價款
    並辦理移轉之情事呢？
  (五)至該協議書之性質，因協議書之（6 戶）簽訂人間，並無土
    地共有關係，故非屬分管契約，而係處分管理自有土地之行
    為，自無須取得「全體」之同意。雖訴外人丁○○係土地所
    有權人中之1/3 共有人，但除訴外人丁○○以外之其他8 位
    土地所有權人間，應具完整所有權能，就其所有之空地比，
    進行相關之債權行為，自無須取得其他人之同意「共同」管
    理其「自有」之空地比。至該協議書之效力，無論性質是否
    為「現狀使用合約」或其他合約，但其透過類似「和解」之
    方式，努力避免未來訟爭之發生，故應朝「有效」方向解釋
    ，而不宜僅因其中5 分之1 之3 分之2 有疑義，即否認其他
    人欲藉該協議書達成「和解」並避免訟爭之努力及期待。
三、本件上訴人主張渠所有之222-1 地號土地與被上訴人所有之
    222-31地號土地相鄰，詎被上訴人竟在上訴人所有上述土地
    搭建地上物使用，面積經實測結果為11平方公尺乙節，固據
    提出土地所有權狀暨登記謄本影本各1 份、地籍圖謄本影本
    1 份、95年1 月26日複丈成果圖影本1 份、調解筆錄影本1
    份、調解不成立證明書影本1 份、存證信函影本1 份以及現
    場照片3 幀為證，並經本院勘驗現場及囑託臺北縣樹林地政
    事務所，由該事務所派員依現行有效之地籍圖資料施以測量
    鑑測無訛，有勘驗筆錄及95年6 月26日土地複丈成果圖在卷
    可稽（見原審卷第41、42頁、第47頁）。而被上訴人雖不否
    認確實有占有使用如95年6 月26日土地複丈成果圖斜線部分
    所示面積11平方公尺之土地，然仍一再以上述土地係因重測
    作業有誤，致重測後之地籍圖與實地舊界址不符，即新、舊
    版之地籍圖發生變動，始造成被上訴人占用上訴人土地之錯
    誤結果，惟實際上被上訴人並無占用到上訴人所有之土地，
    被上訴人始終僅使用自己之土地而已，以及就上述土地與鄰
    近空地之使用，被上訴人與上訴人之前手亦已與其他地主間
    達成按現狀互相繼續使用之協議，且該協議復為上訴人所明
    知，則上訴人自亦應受其拘束，故渠並非無權占用等語置辯
    。另參酌民法第767 條規定：「所有人對於無權占有或侵奪
    其所有物者，得請求返還之；對於妨害其所有權者，得請求
    除去之；有妨害其所有權之虞者，得請求防止之。」，可徵
    所有物返還請求權之發生，至少須符合3 種基本要件即：(1)
    請求權主體須為所有人或依法得行使所有權之人；(2)相對人
    須為現在占有該物之人；(3)相對人之占有須為無權或出於侵
    奪。基此，本件所應審究者，除被上訴人是否確實占用上訴
    人土地，即95年6 月26日土地複丈成果圖所示斜線部分面積
    11平方公尺土地究否為上訴人所有外，並應審酌被上訴人之
    使用前開土地有無合法之正當權源，且倘被上訴人已能充分
    證明係有權使用該部分之土地，縱令上訴人所稱該部分土地
    為渠所有屬實，亦應為不利上訴人之認定。
四、經查：依被上訴人所提出之「東陽工業區」房屋銷售廣告資
    料（見原審卷第34頁）所示，被上訴人於75年1 月17日向訴
    外人蔡天賜所購入者乃為東陽工業區編號Ｄ棟廠房，門牌號
    碼為台北縣樹林市○○街3 號，而其所附之空地為屋後部分
    編號Ｄ者，至其他承購戶編號Ａ（門牌號碼為台北縣樹林市
    ○○路484 號）、編號Ｂ（門牌號碼為台北縣樹林市○○路
    482 號）、編號Ｃ（門牌號碼為台北縣樹林市○○街1 號）
    、編號Ｅ（門牌號碼為台北縣樹林市○○街5 號）、編號Ｆ
    （門牌號碼為台北縣樹林市○○街7 號）、編號Ｇ（門牌號
    碼為台北縣樹林市○○街9 號）在屋後及屋側亦均有可使用
    之空地，且其中之222-1 號土地於75年1 月18日辦理登記時
    ，因分割而增加222-29至222-33號土地，並分別登記為編號
    Ａ建物之所有權人所有（222-1 地號）、編號Ｂ建物之所有
    權人所有（222-29地號）、編號Ｃ建物之所有權人所有（22
    2-30地號）、編號Ｄ建物之所有權人所有（222-31地號）、
    編號Ｅ建物之所有權人所有（222-32地號）及編號Ｆ之建物
    所有權人所有（222-33地號），然其中編號Ａ至Ｅ建物後方
    空地登記之位置均與實際使用情形不相吻合，即編號Ａ建物
    後方空地之實際使用情形係包括222-1 及222-29號土地，編
    號Ｃ建物後方空地實際使用情形係222-30號土地，編號Ｄ建
    物後方空地實際使用情形係包括222-1 、222-30及222-31號
    土地，編號Ｅ建物後方空地實際使用情形為222-32及222-31
    號土地。嗣於94年12月間因上訴人有意向訴外人陳德一買受
    222-1 號土地暨其上門牌號碼為台北縣樹林市○○路484 號
    之建物，因上訴人知悉同一工業區內之廠房屋後空地有「使
    用與登記」不吻合之情事（即如上述），乃商請訴外人陳德
    一與其他相鄰之住戶確認產權，惟因住戶間相互使用登記在
    其他住戶名下土地之事，已行之有年，故經住戶大家確認產
    權後，均同意按照現況繼續使用，至所有權歸屬則依登記資
    料所示，並由訴外人陳德一擬具如原審卷第35頁之協議書，
    其內容為門牌號碼台北縣樹林市○○路482 號建物所有權人
    之一丁○○、門牌號碼台北縣樹林市○○路484 號建物所有
    權人號即訴外人陳德一及陳振賢、門牌號碼台北縣樹林市○
    ○街1 號建物所有權人張啟風、張啟禎、吳竹蘭、門牌號碼
    台北縣樹林市○○街3 號建物所有權人即被上訴人、門牌號
    碼台北縣樹林市○○街5 號建物所有權人高兩傳、蔡水錦均
    同意：「一、本協議書各戶得保持水溝暢通，如有舖滿時，
    每戶自做2 個水溝蓋，以利清掃。二、本協議書以上全部房
    屋及土地所有權共7 戶。三、7 戶如果同時全部改建大廈時
    ，各戶均以自有坪數計算。四、七戶房屋土地地主全部同意
    現狀使用。五、七戶房屋土地地主，如有買賣或繼承，要告
    知後手，如有買賣情事發生，簽約人應將本協議書放入買賣
    合約書中，並告知後手。如有因怠於通知而導致法律糾紛，
    違約人願意負擔損害賠償責任。」乙節，有被上訴人所提出
    之廣告單原本及協議書影本在卷可佐，並經證人陳德一於原
    審調解時結證稱：因為當時伊要賣房子，買方黃先生就叫伊
    說要與其他用戶確認產權，因為他也知道後面有土地被別人
    占用，伊等用到別人的土地，別人用到伊等的土地，伊登記
    的土地並不是伊後面的土地，伊的土地是在被上訴人的後面
    。當時協調的結果，因為大家也使用很久了，大家確認產權
    就好了，然後照現況使用，所有權登記照登記的，協議書內
    容是伊寫的，因為其中有2 位蘇先生不同意，所以沒有簽等
    語綦詳（見原審卷第57頁起），且上訴人對之亦不爭執其真
    正，並稱買房子時，前手確有告知5 戶有協議書，且有測量
    說，地是那一塊等語（見原審卷第56頁），是則本件系爭建
    物（指台北縣樹林市○○路484 號、同縣市○○街3 號，下
    同）所在之東陽工業區之七戶建物所有權人間就屋後空地之
    使用，既有「相互提供土地供他人使用及使用他人土地」之
    情事存在，即依上開協議書所載，門牌號碼台北縣樹林市○
    ○路484 號建物所有權人因提供其所有之222-1 號土地予他
    戶使用，而得使用他戶所有之222-29號土地，門牌號碼台北
    縣樹林市○○街3 號建物所有權人因提供其所有之222-31號
    土地予他戶使用，而得使用他戶所有之222-1 、222-30號土
    地。因此，就本件系爭建物而言，其所有權人間均因提供土
    地供他住戶使用及有使用他人土地，故其提供自己土地供他
    人使用部分相當於給付租金，是其性質上堪認應非屬無償之
    使用借貸，而係類似於租賃之一土地使用契約甚明。是被上
    訴人此部分之辯解，堪信為實在。
五、按「出租人於租賃物交付後，承租人占有中，縱將其所有權
    讓與第三人，其租賃契約，對於受讓人仍繼續存在。」，民
    法第425 條第1 項著有規定。又「出租人於租賃物交付後，
    將其所有權讓與第三人時，依（修正前）民法第425 條之規
    定，其租賃契約既對於受讓人繼續存在，受讓人即當然繼承
    出租人行使或負擔由租賃契約所生之權利或義務。」（最高
    法院26年上字第365 號判例意旨參照）。本件兩造系爭建物
    所在之東陽工業區之七戶建物所有權人間就屋後空地之使用
    有相互提供土地供他人使用及使用他人土地之情事存在，且
    被上訴人與上訴人之前手即訴外人陳德一及陳振賢間就系爭
    22 2-1號土地亦已成立一性質類似租賃之土地使用契約，詳
    如前述，則於「類似」或「平等」之基礎上，本件自應得類
    推適用租賃之相關法條規定以及實務見解。從而，類推適用
    之結果，此一類似租賃之土地使用契約，於訴外人陳德一及
    陳振賢將系爭221-1 號土地出售予上訴人後，上訴人即應繼
    受其前手即訴外人陳德一及陳振賢之類似出租人地位，在上
    開性質類似租賃之土地使用契約依法終止前，上訴人均不得
    請求被上訴人返還所占用之222-1 號土地。反之，倘若上訴
    人之依現狀使用情形，如遭他人依法予以排除，而無法繼續
    按照現狀使用時，自亦應認上訴人得依法終止與被上訴人間
    之上開性質類似租賃之土地使用契約。易言之，斯時被上訴
    人即不得再以有上開土地使用之協議為由，而主張係屬有權
    占用，自不待言，附此敘明。
六、綜上所述，兩造系爭建物所在之東陽工業區之七戶建物所有
    權人間就屋後空地之使用，既有相互提供土地供他人使用及
    使用他人土地情事存在，且被上訴人與上訴人之前手即訴外
    人陳德一及陳振賢間就系爭222-1 號土地亦已成立一性質類
    似租賃之土地使用契約，則上訴人向訴外人陳德一及陳振賢
    買受系爭222-1 號土地後，依類推適用民法第425 條第1 項
    規定之結果，上訴人應繼受前手即訴外人陳德一及陳振賢之
    類似出租人地位，於上開性質類似租賃之土地使用契約依法
    終止前，被上訴人自有使用222-1 號土地之合法權源，上訴
    人尚不得請求被上訴人返還所占用之222-1 號土地。從而，
    揆諸前揭說明，縱令上訴人所稱95年6 月26日土地複丈成果
    圖斜線部分所示面積11平方公尺土地為渠所有屬實，然被上
    訴人之使用前開土地既有合法之正當權源，則上訴人援引民
    法第767 條規定提起本件訴訟，請求被上訴人拆屋還地，亦
    應認尚嫌無據，不應准許。原審為上訴人敗訴之判決，並無
    不合。上訴意旨指摘原判決不當，求予廢棄改判，為無理由
    ，應予駁回其上訴。
七、本件事證已臻明確，兩造其餘主張、陳述及舉證，核與本件
    判決之結果均不生影響，爰不一一論列，附此敘明。
八、據上論結，本件上訴為無理由，依民事訴訟法第436條之1第
    3項、第449條第1項、第78條，判決如主文。
中    華    民    國    97    年    4     月    23    日
                  民事第一庭    審判長法  官  李世貴
                                      法  官  許瑞東
                                      法  官  黃若美
以上正本證明與原本無異
本件不得再上訴
中    華    民    國    97    年    4     月    23    日
                                      書記官  洪惠玲


司法院資訊處製作；財團法人民間司法改革基金會備份。
